【裁判字號】    97,交聲,216
【裁判日期】    970227
【裁判案由】    聲明異議
【裁判全文】
臺灣高雄地方法院交通事件裁定         97年度交聲字第216號
原處分機關  交通部公路總局高雄區監理所
異  議  人
即受處分人  億友通運有限公司
代  表  人  甲○○
代  理  人  乙○○
上列受處分人因違反道路交通管理處罰條例案件，對於交通部公
路總局高雄區監理所於民國96年12月19日所為之高監營裁字裁80
-LB0000000號裁決聲明異議，本院裁定如下：
    主  文
原處分撤銷。
億友通運有限公司不罰。
    理  由
一、異議意旨略以：原處分機關認異議人即受處分人億友通運有
    限公司所有之493-FF號營業遊覽大客車於民國 (下同)93 年
    11月7 日14時02分許，行經嘉北公路159 線處，有駕車行經
    有燈光號管制之交岔路口闖紅燈之違規行為，違反道路交通
    處罰條例第53條第1 項規定，而於96年12月19日以高監營裁
    字裁80-LB0000000號裁決書，科處異議人罰鍰新台幣5400元
    。惟原處分機關於違規事實超過3 年之後始為裁決，於法不
    合，爰依法請求撤銷原處分等語。
二、本件原處分機關係以異議人即受處分人億友通運有限公司所
    有之493-FF號營業遊覽大客車於93年11月7 日14時02分許，
    行經嘉北公路159 線處，駕車行經有燈光號管制之交岔路口
    闖紅燈，違反道路交通處罰條例第53條第1 項規定，而於96
    年12月19日以高監營裁字裁80-LB0000000號裁決書，科處異
    議人罰鍰新台幣5400元，此有嘉義縣政府警察局舉發違反道
    路交通管理事件通知單、上開裁決書及送達證書各1 紙附卷
    可按。
三、惟按，行政行為應受法律及一般法律原則之拘束；行政行為
    ，非有正當理由，不得為差別待遇，行政程序法第4 條、第
    6 條分別定有明文。又平等原則為行政法之一般法律原則，
    係由憲法第7 條所衍生，也稱為禁止差別待遇原則，意指行
    政權之行使，不論於實體上或程序上，相同事件應為相同處
    理，非有合理正當理由，不得為差別待遇，此落實於行政法
    之具體表現即同法第6 條之規定；並由憲法第7 條之平等原
    則亦導出「禁止恣意原則」，意指在行政領域裡，行政機關
    在作成決定之際，僅能依事理之觀點為行為，而且其所作成
    之一切處置，均應與其所擬規制的實際狀態相當，此處所謂
    之「恣意」係指任性，專斷毫無標準且隨個人好惡之決定，
    而禁止恣意原則，不僅禁止故意之恣意行為，復禁止任何客
    觀上違反憲法基本精神及事物本質行為，因此，所謂恣意，
    實際上等同於欠缺適當、充分之事理上理由。
四、次按，違反道路交通管理事件行為人，未依規定自動繳納罰
    鍰，或未依規定到案聽候裁決，處罰機關應於舉發違反道路
    交通管理事件通知單（下稱舉發通知單）送達2 個月內依標
    準表逕行裁決之，違反道路交通管理事件統一裁罰標準及處
    理細則（下稱處理細則）第44條第1 項定有明文 (91年8 月
    30日修正公布迄95年6 月30日修正前之條文)。 然因該處理
    細則第44條第1 項並未規定處罰機關違反「2 個月」期間之
    規定時，有失權之效果，故解釋上該規定屬訓示之規定，惟
    處罰機關仍不得恣意違反上開「2 個月」之期間，如處罰機
    關遇有違反道路交通管理事件行為人，未依規定自動繳納罰
    鍰，或未依規定到案聽候裁決時，未依上開行政命令之規定
    於舉發通知單送達2 個月內依標準表逕行裁決，竟無故延宕
    數年後始加以裁決，致使受處分人對違規之事實有爭執時，
    因時間之經過，致未能即時、適時提出有利之證據，而蒙受
    重大之不利益，此處罰機關無故延宕達數年之後始逕行裁決
    之行為，即屬恣意行為。
五、又按，行政罰法業於94年1 月14日經立法院三讀通過，並於
    95年2 月5 日公布施行，本件行為人違反行政法上義務之行
    為時，行政罰法雖尚未施行，惟原處分機關於行政罰法施行
    之後始為裁決，自應適用行政罰法之相關規定，洵無疑義。
    觀之行政罰法第27條第1 項規定：「行政罰之裁處權，因3
    年期間之經過而消滅。」及參照該條立法意旨：「本條係有
    關行政罰裁處權時效之規定。按行政罰裁處權之行使與否，
    不宜懸之過久，而使處罰關係處於不確定狀態，影響人民權
    益，惟亦不宜過短，以免對社會秩序之維護有所影響，爰於
    第1 項定其消滅時效為3 年。並就時效之起算點加以明定，
    以杜紛爭。可知，公路主管機關對於違反道路交通管理事件
    行為人，其是否行使裁罰權，實不宜久懸不決，而使處罰關
    係處於不確定狀態，致影響人民權益。觀之行政罰法第27條
    第2 項之規定「前項期間，自違反行政法上義務之行為終了
    時起算。但行為之結果發生在後者，自該結果發生時起算。
    」，其目的既在規範主管機關行使行政罰裁處權之期限，此
    種期限利益即屬人民之信賴利益，惟同法第45條復規定：「
    本法施行前違反行政法上義務之行為應受處罰而未經裁處，
    於本法施行後裁處者，除第15條、第16條、第18條第2 項、
    第20條及第22條規定外，均適用之。」 (第1 項)、 「前項
    行政罰之裁處權時效，自本法施行之日起算。」 (第2 項)
    、「前項期間，自違反行政法上義務之行為終了時起算。但
    行為之結果發生在後者，自該結果發生時起算。」 (第3 項
    )， 明定於行政罰法施行之後，開始起算行政罰之裁處權時
    效，以解決行政罰法施行之前尚未裁罰之時效問題。但苟未
    區分應受處罰而未經裁處之違反行政法上義務之行為，其違
    反行為之時間係在行政罰法施行之前，或行政罰法施行之後
    ，均認為應依同法第45條第2 項之規定，自行政罰法施行之
    日起算3 年之裁處權時效，無異剝奪人民上開期限利益，亦
    變相延長行政機關之裁罰權時效期間，且有違憲法之平等原
    則。是以，本院認上開行政罰法第45條第2 項所適用之範圍
    ，應限縮適用於「應受處罰而未經裁處之違反行政法上義務
    之行為，其違反行為之時間係在行政罰法施行之後者」之情
    形，俾符合同法第27條第1 項、第2 項之規範要旨。
六、經查，本件原處分機關所為之裁決日期 (96年12月19日)，
    距離異議人之違規行為時 (93年11月7 日)， 已遠逾3 年期
    間，有卷附違反道路交通管理事件裁決書1 紙可稽，已顯逾
    上開處理細則第44條第1 項裁決期限2 個月之規定，亦屬違
    反行政程序法第6 條所定平等原則之規定，且屬情節重大，
    此外，亦逾越行政罰法第27條第1 項所定之3 年時效規定。
    從而，上開處分實難認為合法，本件自不得再就異議人之違
    規行為裁處，異議人之聲明異議為有理由。自應由本院將原
    處分機關之裁處撤銷，並諭知受處分人不罰。
七、至於，異議人之代表人雖於96年12月19日到案收受上開裁決
    書，遲至97年1 月10日始聲明異議，有上開裁決書之送達證
    書1 紙及交通部公路總局高雄區監理所移送書末段之記載可
    按。惟扣除在途期間6 日之後 (見道路交通案件處理辦法第
    12 條 及卷附之在途期間表格)， 其聲明異議尚未逾法定期
    間，程序上仍屬合法，附此敘明。
八、據上論斷，應依道路交通案件處理辦法第20條，裁定如主文
    。
中    華    民    國    97    年    2     月    27    日
                       交通法庭  法  官  陳建和
以上正本證明與原本無異。
如不服本裁定，應於收受送達後5 日內向本院提出抗告狀。
中    華    民    國    97    年    2     月    27    日
                                 書記官  林姵妤


司法院資訊處製作；財團法人民間司法改革基金會備份。
